臺灣臺中地方法院民事判決　九十一年度簡上字第五○號
　　上　訴　人　甲○○
　　訴訟代理人　乙○○
　　法定代理人　丙○○
　　訴訟代理人　丁○○
右當事人間第三人異議之訴事件，上訴人對於中華民國九十年十一月二十二日本院第
一審判決（九十年度沙簡字第六四三號）提起上訴，本院判決如左：
    主      文
上訴駁回。
第二審訴訟費用由上訴人負擔。
    事      實
壹、上訴人方面：
一、聲明：
（一）原判決廢棄。
（二）本院九十年度執源字第五七一九號被上訴人與債務人李興明間返還借款強制執
      行事件，就上訴人所有坐落於台中縣后里鄉○○段一一四八號土地上房屋門牌
      台中縣后里鄉○○路二三三巷一弄三九號、房屋稅籍編號000000000
      00之建物所為之強制執行程序應予撤銷。
二、陳述：除與原審判決書所載者相同茲予引用外，另補稱：
（一）坐落於台中縣后里鄉○○段一一四八號土地上之未辦保存登記建物（即門牌號
      碼：台中縣后里鄉○○路二三三巷一弄三九號、房屋稅籍編號0000000
      0000）（以下稱系爭建物），係上訴人於民國（下同）八十九年十月一日
      向訴外人即債務人李興明購買並移轉交付上訴人自住使用，且為原審認定上訴
      人對系爭未辦保存登記建物取得事實上處分權，換言之，訴外人李興明對系爭
      建物無事實上處分權。
（二）另系爭建物係由王書如於六十餘年間所出資建造，為系爭建物之原始起造人，
      並非訴外人即債務人李興明所建造。換言之，其所有權為王書如原始取得，再
      將事實上處分權移轉予李興明，而上訴人復向李興明購買系爭建物，取得係事
      實上處分權，則李興明對於系爭建物已無事實上處分權甚明。
（三）按違章建築之房屋，原非債務人所有，而被執行法院誤予查封，買受人因不能
      登記，自得代位原所有人提起異議之訴，最高法院四十八年台上字第二○九號
      判例可資參照。查本件系爭建物確非債務人李興明所建造，其非原始起造人即
      非系爭建物之所有權人，再系爭建物之事實上處分權又為上訴人所有，債務人
      李興明對系爭建物根本無任何權利可言，換言之，系爭建物既非李興明之財產
      ，自非執行之範圍，被上訴人自不得請求法院對之執行。
三、證據：除援用原審之證據方法外，另聲請本院函台中縣稅捐稽徵處查明關於系爭
    建物之原始納稅義務人為何人。
乙、被上訴人方面：
一、聲明：如主文所示。
二、陳述：引用原審之陳述。
丙、本院依職權調閱本院民事執行處九十年度執源字第五七一九號執行卷宗。
    理      由
一、本件上訴人起訴主張：坐落台中縣后里鄉○○段一一四八號土地上未辦理保存登
    記之系爭建物（門牌號碼：台中縣后里鄉○○路二三三巷一弄三九號、房屋稅籍
    編號00000000000），係由訴外人王書如於六十餘年間所出資建造，
    上訴人復於八十九年十月一日向訴外人即債務人李興明購買，並移轉交付予上訴
    人自住使用，故系爭建物之所有權應為王書如原始取得，而非債務人李興明所有
    ，上訴人對系爭建物取得事實上處分權，李興明並無事實上處分權。嗣因被上訴
    人與訴外人李興明間返還借款事件，經本院以九十年度執源字第五七一九號強制
    執行事件，就債務人李興明所有之台中縣后里鄉○○段一一四八號土地實施查封
    時，竟將系爭建物誤為債務人李興明所有而一併查封，爰依強制執行法第十五條
    規定，代位原所有人「王書如」提起本件異議之訴。被上訴人則以：系爭未經保
    存登記建物，原所有權人李興明為本院九十年度執源字第五七一九號返還借款強
    制執行事件之債務人，被上訴人自得就系爭建物併予執行，上訴人依法無排除強
    制執行之權利等語資為抗辯。
二、查訴外人李興明因積欠被上訴人新台幣柒拾玖萬捌仟捌佰參拾元未償，經被上訴
    人於八十九年十月二十七日聲請對訴外人李興明發支付命令（本院八十九年度促
    字第五八○二七號），嗣被上訴人以該支付命令為執行名義聲請強制執行（本院
    九十年度執源字第五七一九號），經本院執行處於九十年四月十一日除就坐落台
    中縣后里鄉○○段一一四八號土地予以查封外，並就該土地上未經保存登記之系
    爭建物一併查封等情，業經本院調閱上開執行卷宗查明屬實，復為兩造所不爭執
    ，堪信為真實。而上開未辦理保全登記之系爭建物，係訴外人王書如於六十三年
    十月建造完成，嗣於八十四年二月七日將之讓售予李興明，嗣李興明再於八十九
    年十月一日轉售予上訴人甲○○一節，有上訴人於原審提出之建築改良物買賣所
    有權移轉契約書、契稅繳款書收據各一份在卷可稽，核與台中縣稅捐稽徵處檢送
    本院之系爭建物房屋稅籍紀錄表所載相符，是上訴人主張系爭未保存登記之建物
    ，係由訴外人王書如原始取得所有權，李興明及上訴人因輾轉受讓系爭建物而取
    得事實上之處分權，堪以是認。
三、按強制執行法第十五條所謂第三人就執行標的物有足以排除強制執行之權利者，
    係指對於執行標的物有所有權、典權、留置權、質權存在情形之一者而言，最高
    法院著有六十八年度台上字第三一九○號判例可資參照，本件上訴人取得系爭建
    物之事實上之處分權，已如前述。揆諸上開判例意旨，就執行標的物具有「事實
    上之處分權」尚難認有排除強制執行之權利，是以上訴人以其本身就系爭建物有
    事實上之處分權，本於強制執行法第十五條之規定，對債權人即被上訴人提起第
    三人異議之訴，即屬無據。
四、其次，本件上訴人主張系爭建物係訴外人王書如起造，原始取得所有權，是依最
    高法院四十八年度台上第二○九號判例意旨，上訴人自得「代位」王書如提起本
    件異議之訴。惟查：
    (1)最高法院四十八年度台上第二○九號判例固有：「按違章建築之房屋，原非債
      務人所有，而被執行法院誤予查封者，買受人因不能登記，自得代位原所有人
      提起異議之訴」等語，惟該判例係在重申最高法院四十二年十二月二十七日民
      刑庭會議決議，而該決議意旨：「違章建築之房屋原非債務人所有，而係提起
      異議之訴之原告向第三人買受之財產，經法院誤予實施查封，因該第三人怠於
      行使權利，以排除其侵害，異議人乃代位行使者而言」。質言之，上開最高法
      院判例及決議，旨在說明非屬於債務人所有之違章建築房屋，經法院誤為債務
      人之財產予以查封，實際所有人具有足以排除強制執行之權利（所有權），但
      怠於行使，提起異議之訴之原告，係向實際所有人買受該誤為查封之違章建築
      房屋，但因其債務人（即實際所有人）怠於行使權利，以排除侵害（誤為查封）
      ，始得代位實際所有權人提起異議之訴。是以可資適用該判例之事實，乃提
      起異議之訴之原告，係向實際所有人購買違章建築房屋；該房屋遭法院誤為
      查封；實際所有人具有足以排除強制執行之權利；但怠於行使權利。若與
      此事實不同者，自不得比附援引上開判例自為主張。
    (2)然本件情事，系爭建物係由訴外人王書如於六十三年十月間起造完成，原始取
      得所有權，惟其已於八十四年二月七日將之讓售予李興明，嗣李興明再於八十
      九年十月一日轉售予上訴人甲○○並交付使用，已為不爭之事實。就「債之相
      對性」而言，訴外人王書如顯非上訴人之債務人，是本件上訴人得否援引上開
      判例，代位王書如提起本件異議之訴，已有疑問。
    (3)況且，被上訴人之債務人即訴外人李興明於八十四年二月七日向王書如買受系
      爭建物並受領交付取得事實上處分權，則王書如已不得再以其不能登記為由主
      張原始取得所有權而訴請確認，其若基於所有權而請求撤銷查封，亦無由准許
      ，最高法院八十四年度台上字第二四八三號判決可資參照。換言之，縱令本件
      上訴人向李興明買受系爭建物取得並受領交付取得事實上處分權，依前開說明
      ，原始建築人王書如就系爭建物已無任何權利可資主張，亦顯無「怠為行使權
      利」之情。從而，上訴人援引上開最高法院四十八年度台上第二○九號判例意
      旨，主張以其代位王書如行使權利，自不足取。
五、綜合前述，本件上訴人無論以其本身之事實上處分權或代位原所有權人王書如提
    起本件第三人異議之訴，請求撤銷本院九十年度執源字第五七一九號強制執行事
    件，就系爭房屋所為之強制執行程序，均屬無據，不應准許。原審認系爭建物係
    屬訴外人李興明所有，上訴人並無排除強制執行之權利，而為上訴人敗訴之判決
    ，所據理由雖與本院前開認定或有不同，惟結論並無二致。是上訴意旨指摘原判
    決不當，求予廢棄改判，為無理由，應予駁回。
六、本件判決基礎已臻明確，兩造其餘主張攻擊、防禦或證據方法，均與本件判決結
    果不生影響，爰不一一論述，附此敘明。
七、結論：本件上訴為無理由，依民事訴訟法第四百三十六條之一第三項、第四百四
    十九條第一項、第七十八條，判決如主文。
中　　　華　　　民　　　國　　九十一　　年　　　四　　　月　  二十五 　 日
                            臺灣臺中地方法院民事第五庭
~B審判長法官　張惠立
~B法　　　官　劉兆菊
~B法　　　官　王邁揚
右為正本係照原本作成
不得上訴。
中　　　華　　　民　　　國　　九十一　　年　　　四　　　月　　     　　 日
~B法院書記官　簡芳敏
